ACORDAO-COMPLETO-2344351

ACÓRDÃO 336/2019 ATA 5/2019 - PLENÁRIO

VISTOS, relatados e discutidos estes autos de Solicitação feita pelo Ministério da Saúde visando à prorrogação do prazo de entrega de tomadas de contas especiais daquela pasta,
ACORDAM os Ministros do Tribunal de Contas da União, reunidos em Sessão Plenária, ante as razões expostas pelo Relator, em:
9.1. conhecer da solicitação formulada pelo Ministro de Estado da Saúde, para, com fulcro no art. 11, § 2º, da Instrução Normativa/TCU 71/2012, prorrogar até 1º/12/2019, o prazo para a apresentação das tomadas de contas especiais a que faz referência o art. 19-A da mesma norma;
9.2. dar ciência desta deliberação ao requerente; e 
9.3. arquivar os presentes autos, com base no art. 169, inciso V, do Regimento Interno do TCU.

Solicitação de prorrogação de prazo para encaminhamento de processos de tomada de contas especial.

Ministério da Saúde (vinculador).

3. Interessados/Responsáveis: não há.

13.1. Ministros presentes: José Mucio Monteiro (Presidente), Walton Alencar Rodrigues, Benjamin Zymler (Relator), Augusto Nardes, Aroldo Cedraz, Ana Arraes, Bruno Dantas e Vital do Rêgo.
13.2. Ministro-Substituto convocado: Augusto Sherman Cavalcanti.
13.3. Ministros-Substitutos presentes: André Luís de Carvalho e Weder de Oliveira.

BENJAMIN ZYMLER

Adoto como relatório a instrução elaborada por auditor da Secex-TCE (peça 2) , cuja proposta de encaminhamento contou com a anuência do dirigente da mencionada unidade técnica (peça 3) :
“Por intermédio do Aviso 650/2018/GM/MS, o Dr. Gilberto Occhi, Exmº Ministro de Estado da Saúde, solicita prorrogação do prazo de entrega de tomadas de contas especiais daquela Pasta, disposto no art. 19-A da IN TCU nº 71/2012 (peça 1) , até o dia 1º de dezembro de 2019.
2.	O solicitante anexa a Nota Técnica nº 13/2018/COTCE/AUDIT/PRESI, da Fundação Nacional de Saúde – Funasa. 
EXAME DE ADMISSIBILIDADE
3.	O art. 19-A da Instrução Normativa-TCU nº 71/2012 assim dispõe:
Art. 19A.  Os órgãos e entidades competentes têm até o dia 1º de dezembro de 2018 para encaminhar ao Tribunal de Contas da União as respectivas tomadas de contas especiais, nos casos exigidos pela legislação, cujas datas de início de contagem, na forma dos artigos 4º, § 1º, 11 e 13, são anteriores a 12 de dezembro de 2016, data da publicação da IN-TCU nº 76/2016, aplicando-se o disposto no art. 12 às hipóteses de descumprimento do citado prazo, inclusive no tocante às sanções a serem impostas aos responsáveis. 
4.	Por sua vez, o art. 11 da Instrução Normativa-TCU nº 71/2012 assim dispõe:
Art. 11. A tomada de contas especial deve ser encaminhada ao Tribunal de Contas da União em até cento e oitenta dias após a sua instauração.
§ 1º Decisão Normativa poderá fixar prazos diferentes daquele especificado no caput.
§ 2º Os prazos estabelecidos podem ser prorrogados pelo Plenário do Tribunal de Contas da União, em caráter excepcional, mediante solicitação fundamentada, formulada, conforme o caso, pelo Presidente da Câmara dos Deputados, do Senado Federal, do Supremo Tribunal Federal, dos demais Tribunais Superiores, dos Tribunais Federais nos Estados e no Distrito Federal e do Tribunal de Contas da União; Procurador-Geral da República; Ministro de Estado, ou outras autoridades de nível hierárquico equivalente; e, ainda, por Presidente de conselho federal de fiscalização profissional  (NR) (Instrução Normativa nº 76, de 23/11/2016, DOU de 12/12/2016) .
§ 3º Nos casos em que os trabalhos a cargo do órgão de controle interno não possam ser concluídos a tempo, o respectivo dirigente máximo poderá solicitar, mediante pedido fundamentado, a prorrogação de prazo para apresentação das peças que lhe são pertinentes.
5.		A presente solicitação foi feita, de maneira fundamentada, pelo Exmº Ministro de Estado da Saúde, portanto é admissível.
EXAME TÉCNICO
6.	Como justificativa, o Exmº Ministro da Saúde anexa a Nota Técnica nº 13/2018/COTCE/AUDIT/PRESI, da Funasa, na qual é solicitada prorrogação do prazo até 1º de dezembro de 2019, considerando o grande quantitativo de processos a serem analisados, a reduzida capacidade operacional e as medidas que vem sendo tomadas para qualificar este processo de trabalho na Funasa. Além disso, foram constatados os seguintes problemas:
a) Instauração precoce (quando ocorre antes de esgotadas as medidas administrativas) ; 
b) Instauração indevida (quando desprovida dos pressupostos de constituição e desenvolvimento regulares) ;
c) Incompatibilidades (inadequação das informações contidas nos pareceres das áreas responsáveis pelo acompanhamento da execução fisica, financeira e análise da prestação de contas e respectivos registros dos atos e fatos contábeis no SIAFI/SICONV) ; 
d) Instrução processual falha (quando o processo administrativo originário do dano não reúne todos os documentos comprobatórios da irregularidade/ilegalidade, do dano, da responsabilidade e impossibilitam a demonstração inconteste do nexo de causalidade entre a conduta dos agentes responsáveis e o dano ou indício de dano) .
7.	De acordo com a referida NT, a Coordenação de Tomada de Contas Especiais – COTCE/FUNASA elaborou plano de ação Ministério da Saúde com vistas a mitigar os riscos relacionados aos processos em comento, identificados pela Auditoria Interna.
8.	Com efeito, o elevado estoque de prestações de contas a serem examinados por vários órgãos da Administração Pública Federal é realidade conhecida pelo TCU.  Sabe-se que, além disso, esses órgãos enfrentam sérias dificuldades operacionais para analisar esses processos e instaurar as tomadas de contas especiais que se fazem necessárias. 
9.	Não se discute a existência das dificuldades mencionadas no parágrafo anterior. Contudo, não se pode esquecer que a data limite estabelecida para o encaminhamento das tomadas de contas especiais ao TCU teve justamente a intenção de induzir a adoção medidas tendentes à resolução desse impasse. Ou seja, o art. 19-A da IN TCU 71/2012 visou forçar os órgãos a se planejarem e se organizarem para tornarem-se capazes de desincumbir-se da melhor maneira possível da atribuição de analisar as respectivas prestações de contas.
10.	Porém, deve-se reconhecer que, de fato, providências têm sido adotadas para diminuir os estoques e tornar mais relevante a análise das prestações de contas. Em contados mantidos pela própria Secex-TCE com descentralizadores de recursos federais, a exemplo do FNDE, FNS, Funasa entre outros, esses esforços foram conhecidos. 
11.	As justificativas apresentadas conferem plausibilidade ao pedido de fundo contido nesta solicitação.
12.	Portanto, é possível a invocação dos princípios do formalismo moderado e da razoabilidade, para conhecer desta Solicitação e conceder a dilação de prazo pleiteada, mormente considerando que o elevado estoque de prestações de contas a serem analisadas no âmbito da Funasa. 
13.	A situação em análise cuida de processos ainda não autuados no TCU. A Portaria-Presidência nº 7/2014 não delega expressamente aos secretários de controle externo a apreciação e o atendimento do pedido de prorrogação de prazo para encaminhamento de tomada de contas especial ao Tribunal de Contas de União.  Diante da ausência de disciplinamento específico quanto à autoridade competente para apreciar esse tipo de pleito, este processo deve ser submetido ao elevado descortino do Relator das Prestações de Contas do instaurador, para posterior apreciação do Plenário do TCU, conforme verificado em recente precedente deste Tribunal, qual seja, TC Processo 012.371/2018-1. 
14.	Diante das informações acima, será proposto o encaminhamento destes autos ao Gabinete do Relator, Exmº Ministro Benjamin Zymler, para que avalie a conveniência e a oportunidade da concessão da prorrogação solicitada.
PROPOSTA DE ENCAMINHAMENTO
15.	 Ante o exposto, com fundamento nos arts. 11, § 2º, e 19-A da Instrução Normativa-TCU nº 71/2012, propõe-se:
a) 	conhecer desta solicitação;
b)	deferir até 1º de dezembro de 2019 a prorrogação de prazo solicitada pela Funasa, por intermédio do Ministério da Saúde, para apresentação das respectivas tomadas de contas especiais;
c)	submeter esta solicitação ao elevado descortino do Relator, Exmº Ministro Benjamin  Zymler.
d)	informar ao solicitante sobre a decisão que vier a ser adotada em relação ao presente pleito.”
É o relatório.

não há

Não atuou.

SOLICITAÇÃO. PRORROGAÇÃO DE PRAZO PARA REMESSA DE PROCESSOS DE TOMADA DE CONTAS ESPECIAL AO TRIBUNAL DE CONTAS DA UNIÃO. PREVISÃO NORMATIVA. PREENCHIMENTO DOS REQUISITOS DE ADMISSIBILIDADE. DEFERIMENTO.

SOLICITAÇÃO (SOLI)

Secretaria de Controle Externo de Tomada de Contas Especial (SecexTCE).

Trata-se de Solicitação feita pelo Exmo. Sr. Ministro de Estado da Saúde, Gilberto Occhi, visando à prorrogação do prazo de entrega de tomadas de contas especiais daquela pasta, até 1º de dezembro de 2019, para atendimento do disposto no art. 19-A da Instrução Normativa/TCU 71/2012.
2.	O referido dispositivo prevê que os órgãos e as entidades competentes têm até o dia 1º de dezembro de 2018 para encaminhar ao TCU as respectivas tomadas de contas especiais, cujas datas de instauração sejam anteriores a 12 de dezembro de 2016.
3.	Por sua vez, o § 2º do art. 11 da aludida norma dispõe que os prazos estabelecidos podem ser prorrogados pelo Plenário do Tribunal de Contas da União, em caráter excepcional, mediante solicitação fundamentada pelo Ministro de Estado.
4.	Quanto ao mérito do pleito em tela, avalio, em sintonia com o entendimento esposado pela unidade técnica, que o Ministério da Saúde, por meio da Nota Técnica nº 13/2018/COTCE/AUDIT/PRESI, da Funasa, de 6/12/2018, demonstrou a necessidade de um prazo mais longo para conclusão e encaminhamento dos mencionados processos, em razão do grande quantitativo e da reduzida capacidade operacional.
5.	Dessa forma, nos moldes sugeridos pela unidade técnica, manifesto-me de acordo com a proposta de atendimento do pleito.
	Ante o exposto, voto por que seja adotada a deliberação que ora submeto a este Colegiado.
TCU, Sala das Sessões Ministro Luciano Brandão Alves de Souza, em 13 de fevereiro de 2019.
BENJAMIN ZYMLER 
Relator